臺灣高等法院臺南分院刑事判決
109年度上訴字第974號
上  訴  人  臺灣臺南地方檢察署檢察官
被      告  黃奇瑤



上列上訴人因被告毒品危害防制條例案件，不服臺灣臺南地方法
院109年度訴字第654號中華民國109年6月24日第一審判決（起訴
案號：臺灣臺南地方檢察署109年度毒偵字第871號），提起上訴
，本院判決如下：
    主  文
原判決關於罪刑部分撤銷。
本件公訴不受理。
其他上訴（即沒收部分）駁回。
    理  由
一、公訴意旨略以：被告甲○○基於施用第一級毒品之犯意，於民
    國109年2月19日14時39分許(採尿時間)往前回溯96小時內之
    某時，在臺南市○○區○○路00號居所內，以針筒注射之方式，
    施用第一級毒品海洛因1次。嗣於109年2月19日13時5分許，
    在○○區○○0之0號前之空地前，為警發現其為通緝犯而當場逮
    捕，並扣得其所有之注射針筒3支，復徵得其同意採集尿液
    送驗，結果呈嗎啡、可待因陽性反應，而查獲上情，因認被
    告涉犯毒品危害防制條例第10條第1項之施用第一級毒品罪
    嫌。
二、法律規定及本院見解：
  ㈠刑事訴訟法第303條第1款規定，案件有起訴之程序違背規定
    之情形者，應諭知不受理之判決。此所稱之起訴之程序違背
    規定，係指檢察官提起公訴之訴訟行為於程序上有違法律之
    規定而言。而提起公訴之訴訟行為是否於程序上有違法律規
    定，原則上，固是以起訴時所存在之事項及法律規定為判斷
    ，惟檢察官起訴後始發生之情事變更事由，致法院不能為實
    體審理及判決亦屬「起訴之程序違背規定」。
　㈡109年1月15日修正公布、同年7月15日施行之毒品危害防制條
    例第20條第3 項規定，犯第10條之罪於觀察、勒戒或強制戒
    治執行完畢釋放後，3年後再犯第10條之罪者，適用本條前2
    項之規定。上開所謂「3年後再犯」，只要本次再犯（不論
    修正施行前、後）距最近1 次觀察、勒戒或強制戒治執行完
    畢釋放，已逾3年者，即該當之，不因其間有無犯第10條之
    罪經起訴、判刑或執行而受影響。
  ㈢毒品危害防制條例本次修正，對於施用毒品者強調「治療勝
    於處罰」、「醫療先於司法」之刑事政策，強化觀察、勒戒
    或強制戒治處分、命附條件緩起訴處遇措施與監禁刑罰間之
    交替運用，使之相互輔助補充，力助施用毒品者重生。尤參
    考新修正之毒品危害防制條例（下稱毒品條例）第24條之命
    附條件緩起訴處遇，更考慮施用毒品者之成癮性、施用動機
    或生活環境各有不同，修正前本條僅列附命完成戒癮治療一
    途之處遇模式，對於例如偶然出於好奇施用，但家庭生活環
    境正常並無毒癮之施用者，若不分個案情節、無論有無醫療
    必要，一律施以戒癮治療，此種處遇模式顯然過於僵化而缺
    乏彈性，故除以往之「觀察、勒戒或強制戒治」及「附命完
    成戒癮治療緩起訴」雙軌制處遇外，更賦與檢察官得依個案
    情形，以刑事訴訟法第253條之2第1項第4至6款或第8款規定
    ，給予施用毒品者義務勞務、繳納處分金、心理輔導、法治
    教育或其他預防再犯措施為附條件之緩起訴處分，俾使其能
    經由多元化之緩起訴處遇，能有效並適當戒除毒癮而徹底擺
    脫毒品危害可見一般。又機構外之命附條件緩起訴處遇相較
    於機構內之觀察、勒戒及強制戒治而言，前者乃結合醫師、
    觀護人、社工心理諮商等不同領域之專業人員參與之治療措
    施，目的除在戒除施用毒品者身癮、心癮外，並使其能經由
    於機構外之社會參與及接觸，重新塑造生活紀律，改變病態
    行為，以達治療「病患性犯人」之效果；相較於後者於勒戒
    處所、戒治處所內之觀察、勒戒或強制戒治而言，仍不失為
    監禁治療，且其管理人員均為監所矯正人員，各處所之資源
    多寡、專業人才比例又不盡相同，未能跳脫「收容」功能大
    於「戒治」之刑罰樣貌。縱為屢犯施用毒品罪之成癮慣犯，
    倘其本次再犯後已自行赴醫療機構為戒癮或替代治療，並顯
    具成效，無論此次距最近1次觀察、勒戒或強制戒治執行完
    畢釋放是否已逾3 年，於新修正毒品條例第24條尚未施行前
    ，檢察官仍非不得視其個案情形為「附命完成戒癮治療緩起
    訴處分」，無庸逕向法院聲請觀察、勒戒甚而追訴處罰之必
    要，俾節省有用資源。準此，多方面之機構外處遇顯然優於
    機構內處遇。是在毒品未除罪化前，目前之刑事政策，應先
    落實「除刑不除罪」之各項政策，以司法監督施用毒品者機
    構外之社區戒癮治療為主，機構內之戒癮治療為輔，只有不
    願參與社區治療或治療無效者，始以監禁為最後手段（最高
    法院109年度台上字第3826號刑事判決意旨參照）。
　㈣又法院於解釋、適用本次毒品條例上開修正條文時，允宜遵
    循醫療專業及刑事政策，保障施用毒品者為病患性犯人之健
    康權，兼顧保護社會安全及恪遵正當法律程序，確保法治國
    公平法院之具體實現。又本於權力分立原則，法院對檢察官
    職權行使，應予以尊重，雖非謂不得為適度之司法審查，惟
    對於施用毒品者本次所犯如距最近1次觀察、勒戒或強制戒
    治執行完畢釋放後，已逾3年者，檢察官既得本於立法者所
    賦與之職權裁量是否聲請法院裁定觀察、勒戒或依現行法為
    附命完成戒癮治療緩起訴處分（如上開修正條文第24條施行
    生效後，更可為附條件緩起訴處分）之多元化處遇，則聲請
    法院裁定機構內之觀察、勒戒並非檢察官所得採取之唯一途
    徑，法院自不能僭越檢察官之職權，逕對施用毒品者裁定應
    予觀察、勒戒或強制戒治。雖修正後之毒品條例第35條之1
    第2款規定：「審判中之案件，由法院或少年法院（地方法
    院少年法庭）依修正後規定處理；依修正後規定應為不起訴
    處分或不付審理之裁定者，法院或少年法院（地方法院少年
    法庭）應為免刑之判決或不付審理之裁定」，另該條款之立
    法說明亦謂：「若該等案件於修正施行前已繫屬於法院或少
    年法院（地方法院少年法庭）者，『為求程序之經濟，法院
    或少年法院（地方法院少年法庭）應依修正施行後之規定處
    理，即應依職權為觀察、勒戒或強制戒治之裁定』」等語，
    似欲透過立法說明由法院依職權裁定觀察、勒戒或強制戒治
    ，以替代第20條第1項、第2項所定應由檢察官提出觀察、勒
    戒或強制戒治之聲請，惟若檢察官「起訴之程序違背規定」
    ，法院當不能「為求程序之經濟」便宜行事，而應嚴守程序
    上之正義，尊重檢察官之裁量權，並保障施用毒品者能獲得
    妥適並完善治療或其他有利戒毒途徑處遇之機會（最高法院
    109年度台上字第3826號刑事判決意旨參照）。
三、經查：
　㈠被告上開犯罪事實，業據其於偵訊、原審審理時坦承不諱，
    而被告於109年2月19日14時39分採尿送驗結果，確呈嗎啡、
    可待因陽性反應等情，有臺南市政府警察局新化分局違反【
    毒品危害防制條例】案件尿液送驗對照表(尿液編號：00000
    00）、勘察採證同意書、臺南市政府衛生局檢驗結果報告（
    檢體名稱：0000000）、搜索扣押筆錄、扣押物品目錄表、
    扣押物品清單各1份在卷可稽，被告犯行洵堪認定。
  ㈡被告前因施用毒品，經送觀察、勒戒後，因認有繼續施用之
    傾向，經送強制戒治，於97年5月27日停止處分釋放，並由
    臺灣臺南地方檢察署檢察官於97年6月24日以97年度戒毒偵
    字第136號為不起訴處分確定。嗣被告雖仍再犯施用毒品犯
    行而遭法院判處罪刑，然並未再有經裁定送觀察勒戒、強制
    戒治紀錄，有被告前案紀錄表可參，則被告係前揭強制戒治
    執行完畢3年後，再犯本案施用毒品犯行，依照前開說明，
    應依修正後之毒品條例第20條第3項、現行第24條等規定，
    由檢察官基於一次性之整體規劃而重啟處遇程序，視被告個
    案情形，裁量究適合「觀察、勒戒」，或宜給予「附命完成
    戒癮治療緩起訴處分」之機會。　
  ㈢至於被告於107年及108年間雖曾因施用毒品案件，經臺灣臺
    南地方檢察署檢察官以107年度毒偵字第2574號、第3694號
    及108年度毒偵字第148號附命戒癮治療之緩起訴處分（下稱
    附命緩起訴處分），被告因在緩起訴處分期間未完成戒癮治
    療，經同署檢察官以108年度撤緩字第400號、第401號撤銷
    該緩起訴處分，並將前案施用毒品犯行以108年度撤緩毒偵
    字第211號、第212號、第213號起訴（被告前科紀錄，檢察
    官對被告緩起訴處分書、撤銷緩起訴處分書參照），過往最
    高法院雖有認為檢察官為附命緩起訴處分者，事實上即等同
    於觀察、勒戒處遇的見解。然依最高法院大法庭109年度台
    上大字第3536號裁定所揭示徵詢多數刑事庭所採之見解，其
    認：
　⒈修正後毒品條例第20條第3項、第23條第2項均以「『觀察、勒
    戒或強制戒治執行完畢』釋放後」，據以計算該「3年後」、
    「3年內」期間。是欲適用上揭2項規定，自以觀察、勒戒等
    處遇「執行完畢」並釋放為其前提。苟觀察、勒戒等處遇尚
    未執行完畢，自無從起算該「3年」期間，即無該2項規定之
    適用。本件被告經「附命緩起訴」之該次施用毒品犯行，前
    無施用毒品紀錄，致其未曾受觀察、勒戒等處遇。本案又係
    在「附命緩起訴」經撤銷確定後再犯，與修正後毒品條例第
    23條第2 項、修正前同條例第24條第2項之要件均不相符，
    自無從適用上述2項規定追訴處罰甚明。
　⒉97年4月30日修正公布之毒品條例第24條第1項（109年1月15
    日公布之新法亦同），已改採觀察、勒戒等處遇與「附命緩
    起訴」並行之雙軌模式，後者並擴及毒品條例第23條第2項
    （3年內再犯）情形，可見立法者有意在「附命緩起訴」程
    序，對施用第一級、第二級毒品者，採取更為寬容之態度。
    上述二程序其執行方式有別，其間仍有差異。前者依毒品條
    例第20條第1項、第2項之規定，視其執行成效，由觀察、勒
    戒，進而強制戒治，循序為之。後者依修正前毒品條例第24
    條第1 項，檢察官得為「附命緩起訴」。而依「毒品戒癮治
    療實施辦法及完成治療認定標準」第3條、第7條、第11條規
    定，「戒癮治療」包括「藥物治療、心理治療、社會復健治
    療」、「戒癮治療之期程以連續1年為限」、檢察官為上開
    緩起訴處分得指定被告應遵行事項等。被告同意參加「附命
    緩起訴」，即應完成「戒癮治療」、檢察官指定之應遵行事
    項至緩起訴期間屆滿乃止。前者與後者對照以觀，「附命緩
    起訴」雖得佐以採尿、對相關規定遵守等方式之約制，使被
    告確實完成「戒癮治療」，但「戒癮治療」始為「附命緩起
    訴」之核心治療方式，並得取代觀察、勒戒等處遇，期能完
    全戒除被告之毒癮。依上揭說明，被告在「戒癮治療」完成
    前，仍難謂得與觀察、勒戒等處遇「已執行完畢」等同視之
    。本件「附命緩起訴」因已撤銷，被告之「戒癮治療」並未
    完成，自與觀察、勒戒等處遇執行完畢有別。
  ⒊觀之修正後毒品條例第20條第3項、第23條第2項立法體例，
    依其文義僅限於觀察、勒戒等處遇執行完畢釋放後，3 年內
    再犯第10條之罪者，始應依法追訴或裁定交付審理。本次修
    法在放寬觀察、勒戒等處遇之適用時機，如係初犯，本應依
    同條例第20條第1項規定予以觀察、勒戒，縱曾於3年內再犯
    經追訴處罰，究與經觀察、勒戒等處遇之完整療程不同，倘
    本次施用毒品已超過3 年，仍應再予觀察、勒戒，此為最高
    法院最近所採見解，亦即修正後毒品條例就施用毒品之犯行
    ，係以被告是否曾經接受觀察、勒戒等處遇，而非以其是否
    曾因施用毒品經追訴處罰，為其追訴條件，縱被告前案係經
    追訴處罰，而後案於緩起訴處分確定3 年內，再犯施用毒品
    罪，其前既未曾受觀察、勒戒處分，基於平等原則，仍應為
    相同處理。
  ⒋依修正後毒品條例第24條第1 項規定，檢察官可依刑事訴訟
    法第253條之2第1項第4款至第6款或第8款規定，為各項附條
    件之緩起訴處分，不限於修正前同條項所定「附命戒癮治療
    」之緩起訴處分，以使毒品施用者獲得有利於戒除毒品之適
    當處遇；修正後同條第2 項亦規定：「前項緩起訴處分，經
    撤銷者，檢察官應繼續偵查或起訴。」其立法理由並說明：
    「緩起訴處分是利用機構外之處遇，協助施用毒品者戒除毒
    癮，為達成戒除毒癮之目的，於撤銷緩起訴處分後，宜由檢
    察官依法繼續偵查或起訴，亦即仍有現行條文第20條觀察、
    勒戒及強制戒治制度之適用，俾利以機構內之處遇方式協助
    其戒除毒癮，亦得為不同條件或期限之緩起訴處分」等語。
    因此前案於撤銷緩起訴處分後，仍有同條例第20條所定觀察
    、勒戒等處遇制度之適用，新法所定之附條件緩起訴處分與
    觀察、勒戒等處遇，已無法相提並論，無從視為事實上已接
    受等同於「觀察、勒戒」之處遇，最高法院過往認為附命緩
    起訴處分事實上已接受觀察、勒戒處遇的見解，其論理已失
    其所據，雖該條文行政院尚未定施行日期，但為利法律銜接
    ，亦宜先予因應，而為相同之解釋。
　㈣綜上，被告前雖曾因施用毒品案件，經檢察官為上述附命完
    成戒癮治療之緩起訴處分，但該三次緩起訴處分，均因被告
    未完成戒癮治療而遭撤銷，揆諸前開說明，該些緩起訴處分
    已無法再等同視為已經接受觀察、勒戒處遇。因此，本件被
    告最近一次受強制戒治執行完畢釋放之時間即97年5月27日
    ，業已逾3年，期間雖有因施用毒品經檢察官為附命緩起訴
    ，但該等附命緩起訴處分，均因未完成戒癮治療而無從認等
    同完成觀察、勒戒。
四、查被告因施用第一級毒品，經檢察官起訴，原審予以論罪科
    刑，固非無見。惟如前所述，本案被告施用毒品時間為109
    年2月19日14時39分許(採尿時間)往前回溯96小時內之某時
    ，而其最近一次受強制戒治執行完畢釋放之時間即97年5月2
    7日，相隔已逾3年，之後雖有施用毒品案件經檢察官附命緩
    起訴之紀錄，但因被告均未完成戒癮治療，以致無法等同完
    成觀察、勒戒視之，故本件被告施用毒品犯行，距其最近1
    次強制戒治執行完畢釋放之97年5月27日，已逾3年，依前開
    說明，仍應依修正後之毒品條例第20條第3項、現行第24條
    等規定，由檢察官基於一次性之整體規劃而重啟處遇程序，
    視被告個案情形，是否適合「觀察、勒戒或強制戒治」或給
    予「附命完成戒癮治療緩起訴處分」之機會。檢察官逕予提
    起公訴，法院無從替代檢察官為上開合義務性之裁量處遇，
    應認本件起訴程序違背規定，且無從補正，原審未及審酌前
    情，諭知被告有罪之實體判決，確有未合。檢察官上訴以被
    告上述施用毒品犯行，距離最近一次觀察、勒戒釋放時間已
    逾3年，原審對被告上述施用毒品犯行論罪科刑應有不當，
    其上訴應有理由。原判決既有檢察官上訴所指摘之不當，自
    應由本院將原判決撤銷，諭知公訴不受理判決，並不經言詞
    辯論為之。
五、上訴駁回部分（即沒收部分）：
  ㈠按刑法第38條第2項、第3項之物、第38條之1第1項、第2項之
    犯罪所得，因事實上或法律上原因未能追訴犯罪行為人之犯
    罪或判決有罪者，得單獨宣告沒收，刑法第40條第3項定有
    明文。是現行刑法關於沒收之規定，已具有獨立法律效果，
    故其宣告，不必然附隨於裁判為之，且犯罪行為人因死亡、
    曾經判決確定、刑法第19條等事由受不起訴處分或不受理、
    免訴、無罪判決者；或因刑法第19條、疾病不能到庭而停止
    審判者及免刑判決者，均可單獨宣告沒收之。
　㈡查扣案之注射針筒3支為被告所有，且供作被告持以施用海洛
    因毒品所用之物，業據被告供承在卷。本案被告持有第一級
    毒品海洛因以供施用之行為，固因本案起訴程序違背規定而
    應為不受理之諭知，惟扣案之注射針筒3支，與被告本案施
    用毒品犯行密切相關，且檢察官於起訴書亦已載明聲請沒收
    該扣案物品之旨，自應依刑法第38條第2項規定宣告沒收。
    從而原判決就扣案之注射針筒3支為沒收之諭知，於法並無
    違誤，此部分檢察官上訴為無理由，應予駁回。　　
據上論斷，應依刑事訴訟法第368條、第369條第1項前段、第364
條、第303條第1款、第307條，判決如主文。
本案經檢察官黃莉琄提起公訴，檢察官廖舒屏提起上訴。
中　　華　　民　　國　　110 　 年　　1 　 月　　11　　日
                  刑事第六庭    審判長法　官  張瑛宗
                                      法　官  林坤志
                                      法　官  李秋瑩
以上正本證明與原本無異。
如不服本判決應於收受送達後20日內向本院提出上訴書狀，其未
敘述上訴理由者，並得於提起上訴後20日內向本院補提理由書（
均須按他造當事人之人數附繕本）「切勿逕送上級法院」。
　　　　　　　　　　　　　　　　　　　書記官  姚慈盈
中　　華　　民　　國　　110 　年　　1 　　月　　11　　日